最高法院刑事判決　　　　　　　九十四年度台上字第一四四號
　　上　訴　人　甲○○
　　　　　　　　　　　　在押.
　　　　　　　　乙○○
　　　　　　　　　　　　號
上列上訴人等因違反毒品危害防制條例案件，不服台灣高等法院
台中分院中華民國九十三年十月六日第二審判決（九十三年度上
訴字第三００號，起訴案號：台灣台中地方法院檢察署九十二年
度偵字第一０三二九、一一０六四、一一九七三、一四九００、
一五０一七號），提起上訴，本院判決如下：
    主  文
原判決關於乙○○部分撤銷，發回台灣高等法院台中分院。
其他上訴駁回。
    理  由
一、發回部分：
本件原判決認定上訴人甲○○（已逾上訴期間，另駁回如後述）
與沈清榮（已判刑確定）共謀販賣麻黃素（製造第二級毒品安非
他命之原料）牟利，於民國九十二年五月上旬，在台中市○○路
某停車場，以新台幣一百三十五萬元之價格，向綽號「老兄」之
不詳姓名者購買二十五公斤之麻黃素，送至屏東縣佳冬鄉○○村
○○路二十九之二號戴鴻寬（通緝中）住處，由戴鴻寬及上訴人
乙○○先進行滷化程序。嗣因戴鴻寬及綽號「阿本」之不詳姓名
成年男子無力支付購買麻黃素之價金，乃邀集甲○○、沈清榮、
朱清強（已判刑確定）及乙○○等人，共同基於製造第二級毒品
安非他命牟利之犯意聯絡，推由戴鴻寬製造安非他命，甲○○、
沈清榮、朱清強等人負責尋找製造之場所、化學原料及工具。同
月十二日，甲○○向不知情之陳仁清借得屏東縣恆春鎮○○里○
○路一號別墅，作為製造安非他命之場所，並與沈清榮等人購買
冷藏冰箱、化學原料及工具，運至上址。準備就緒後，戴鴻寬即
於同月十六日開始製造安非他命，將已滷化之麻黃素予以催化、
過濾及低溫結晶等程序，但尚未製成安非他命之成品時，經警於
同月十七日查獲等情，因而撤銷第一審關於乙○○部分之判決，
改判論處乙○○共同製造第二級毒品未遂罪刑。固非無見。
惟查：(一)現行刑事訴訟制度採行改良式當事人進行主義，有關訴
訟程序之進行，以當事人間之攻擊、防禦為主軸，法院不立於絕
對主導之地位。為避免法官在調查證據以前，即對被告形成先入
為主之偏見，及因被告之自白而為有罪之預斷，並符合無罪推定
原則之理念，現行刑事訴訟法第二百八十八條第三項規定，除簡
式審判程序外，審判長就被告被訴事實為訊問者，應於調查證據
程序之最後行之。此項被訴事實之訊問，依刑事訴訟法第三百六
十四條規定，亦為第二審之審判所準用，乃事實審法院必須踐行
之法定程序之一，旨在使被告有辯明犯罪嫌疑之機會，及陳述有
利於己之事實，屬被告行使防禦權最重要之一環。原判決依毒品
危害防制條例第四條第二項、第六項（判決理由內誤為「第五項
」，見原判決第三十面第十六行至第十七行）之規定，論上訴人
以製造第二級毒品未遂罪，非屬適用簡式審判程序之案件，但稽
之原審審判筆錄，審判長於調查證據程序完畢後，即問：「對於
本案原審起訴書、原判決書所載認定事實經過有何意見？（一一
提示朗讀告以要旨）。」（見原審卷第二宗第一一二頁），疏未
就上訴人之被訴事實逐一予以訊問，僅以「提示」、「朗讀」起
訴書及第一審判決書，並「告以要旨」之方式，以代事實之訊問
，無異剝奪上訴人防禦權之行使，抑且有害於公平審判及程序正
義，其基此有瑕疵之審判程序所為之判決，自屬於法有違。(二)原
判決謂乙○○雙手及腹部散佈性點狀紅疹，其徵狀與另案判決確
定之被告蔡朝宗相同，均係製造安非他命過程中，遭強酸侵蝕及
吸入性酸中毒所致。且乙○○在偵查及第一審法院審理中，就其
雙手及腹部散佈性點狀紅疹之原因，所為陳述前後不一；證人即
皮膚科專科醫師李宗勳亦證稱乙○○身上之紅疹，不可能係菜瓜
布刷洗所造成等語，因認乙○○所辯為不足採（見原判決第二十
八面第九行至第二十九面第十二行）。但依原判決認定之事實，
甲○○、沈清榮係九十二年五月上旬，購買二十五公斤之麻黃素
，送至戴鴻寬住處，由戴鴻寬及乙○○進行滷化程序；如果無訛
，上訴人開始接觸麻黃素乃至後來參與製造安非他命之過程，當
在九十二年五月上旬以後。再依中央健康保險局函送之「保險對
象門診就醫明細表」，乙○○係於九十二年四月間至李宗勳皮膚
科診所就診（見一０三二九號偵查卷第一宗第一四二、一四五頁
）；證人李宗勳在偵查中亦稱：「（問：乙○○是否於九十二年
四月二十三日到你位於屏東縣東港鎮○○路一之一號的皮膚科診
所看診？）是。他只看過一次。」「（問：乙○○主訴如何？）
他說他的手、腳及肚子會養。」等語，復稱：「（問：被告遭查
獲是九十二年五月十七日，當時對他拍照，他的手、肚子均有受
傷，是否和你當初所看的一樣？）應該是一樣。」等語（見同上
偵查卷第二宗第六頁至第七頁）。倘其所述不虛，乙○○經警查
獲時，所拍攝之照片，與其就診時身體上之傷害徵狀相同，則該
傷似在九十二年四月二十三日就診時即己發生，顯在甲○○、沈
清榮交付麻黃素以前，能否逕認係製造安非他命過程中，遭強酸
侵蝕及吸入性酸中毒所致？尚非無疑，實情如何，仍應深入究明
，始足以發現真實。乙○○上訴意旨指摘原判決違背法令，尚非
全無理由，應認此部分之原判決有撤銷發回更審之原因。
二、駁回部分：
查上訴期間為十日，自送達判決後起算，刑事訴訟法第三百四十
九條前段定有明文。本件原判決關於甲○○部分，原審係於九十
三年十月十九日送達判決於甲○○收受，有送達證書可稽（見原
審卷第二宗第一六五頁）。其上訴期間自翌日即九十三年十月二
十日起算，計至同月二十九日即已屆滿（甲○○在押，且向監所
長官提出上訴書狀，不生在途期間問題），而該期間之末日又非
星期日、紀念日或其他休息日，乃甲○○遲至同年十一月四日始
提起上訴，已逾法定之上訴期間，其上訴自非合法，應予駁回。
據上論結，應依刑事訴訟法第三百九十七條、第四百零一條、第
三百九十五條前段，判決如主文。
中　　華　　民　　國　九十四　年　　一　　月　 十三 　日
                      最高法院刑事第四庭
                          審判長法官  紀  俊  乾
                                法官  黃  正  興
                                法官  劉  介  民
                                法官  陳  東  誥
                                法官  吳  昆  仁
      本件正本證明與原本無異
                                      書  記  官
中　　華　　民　　國　九十四　年　　一　　月　 十七   日
                                                   Ａ
